臺北高等行政法院判決　　　　　　　　　　　　　　　九十年度訴字第六二三六號
　　　　　　　　　　　　　　　.
　　原　　　告　甲○○
　　訴訟代理人　丙○○
　　被　　　告　臺北市稅捐稽徵處
　　代　表　人　乙○○處長）.
　　訴訟代理人　丁○○
右當事人間因營業稅事件，原告不服財政部中華民國九十年十月五日台財訴字第○八
九○○三四一一○號訴願決定，提起行政訴訟。本院判決如左：
　　主  文
原告之訴駁回。
訴訟費用由原告負擔。
　　事  實
緣原告所有坐落台北市○○區市○段二小段三八九、三九○地號二筆持分土地之地上
建物經拆除與人共同興建房屋，原告分得台北市○○○路一一七號一至五樓房屋（下
稱系爭房屋），並於民國（下同）八十五年至八十七年間出售，銷售額共計新台幣（
下同）二、○六○、○九五元（不含稅），涉嫌未依規定辦理營業登記，未申報繳納
營業稅，案經被告所屬大同分處查獲，除核定補徵營業稅一○三、○○五元外（原告
已於八十八年十一月二十六日繳納），並按所漏稅額處二倍罰鍰計二○六、○○○元
（計至百元止）。原告對罰鍰部分不服，申請復查，未獲變更，提起訴願，亦遭決定
駁回，遂向本院提起行政訴訟。茲摘敘兩造訴辯意旨如次：
甲、原告方面：
一、聲明：求為判決訴願決定及原處分關於罰鍰部分均撤銷。
二、陳述：
１、按「受告知權」係正當法律程序內涵之一，行政程序之當事人或利害關係人具有
    即時獲悉與其利害關係攸關之事實及決定之權利，且於當事人不瞭解法律對其不
    利之情況時，被告應有教導之義務。原告接獲台北市政府工務局核發系爭房屋之
    建造執照，同時接獲被告函知須於兩個月內申報房屋稅，被告既知個人建屋售屋
    須申報營業稅，否則即遭罰鍰處分，何以不一併告知原告？
２、依據行政程序法之規定，行政機關處理行政事務時，對當事人有利不利之情形應
    一律注意，而平等原則乃憲法第七條明定之基本原則，行政機關應受拘束，避免
    不當之差別待遇。原告出售系爭房屋後，當年度皆依所得稅法規定，辦理財產交
    易所得結算申報，並無漏稅行為，其信賴應值得保護，原告僅因申報種類不同，
    並無漏稅之事實行為，且原告已依規定辦理補繳營業稅，被告所為罰鍰處分誠有
    不當，有違當事人有利不利情形一律注意原則及憲法之平等原則。
３、原告已依所得稅法、營業稅法及稅捐稽徵法等相關規定辦理結算申報，完成納稅
    義務，依營業稅法第五十三條之一規定，裁處前之法律有利於營業人者，適用有
    利營業人之規定，另依稅捐稽徵法第四十八條之三從新從輕原則之規定，裁處前
    之法律有利於納稅義務人者，適用最有利於納稅義務人之法律，原處分顯有牴觸
    法規之虞，原告請求認同完成申報納稅義務之事實行為，免除漏稅之處罰。
４、綜上所述，原告買賣系爭房屋業已誠實申報繳納綜合所得稅，並無逃漏稅捐之故
    意，被告曾通知原告應申報繳納第一次總登記之房屋稅，惟從未通知應繳納營業
    稅，原告對漏稅事實並無故意或過失，且業已補報補繳營業稅款，被告所為罰鍰
    處分，對原告係沉重負擔，請求免除該處分。
乙、被告方面：
一、聲明：求為判決駁回原告之訴，訴訟費用由原告負擔。
二、陳述：
１、按「在中華民國境內銷售貨物或勞務及進口貨物，均應依本法規定課徵營業稅。
    」、「營業人之總機構及其他固定營業場所，應於開始營業前，分別向主管稽徵
    機關申請營業登記。」、「營業人銷售貨物或勞務，應依本法營業人開立銷售憑
    證時限表規定之時限，開立統一發票交付買受人。」、「營業人除本法另有規定
    外，不論有無銷售額，應以每二月為一期，於次期開始十五日內．．向主管稽徵
    機關申報銷售額、應納或溢付營業稅額。其有應納營業稅額者，應先向公庫繳納
    後，檢同繳納收據一併申報。」、「營業人有左列情形之一者，主管稽徵機關得
    依照查得之資料，核定其銷售額及應納稅額並補徵之：三、未辦妥營業登記，即
    行開始營業．．」、「納稅義務人，有左列情形之一者，除追繳稅款外，按所漏
    稅額處一倍至十倍罰鍰，並得停止其營業：一、未依規定申請營業登記而營業者
    。」行為時營業稅法第一條、第二十八條、第三十二條第一項前段、第三十五條
    第一項、第四十三條第一項第三款及第五十一條第一款分別定有明文。
２、次按「建屋出售核屬營業稅法規定應課徵營業稅之範圍，．．經建築主管機關核
    發建造執照者，除土地所有權人以持有一年以上之自用住宅用地，拆除改建房屋
    出售者外，均應依法辦理營業登記，課徵營業稅及營利事業所得稅。．．」、「
    ．．說明：三、前項所稱『持有一年以上』係指自戶籍遷入日至房屋核准拆除日
    屆滿一年，或自戶籍遷入日至建造執照核發日屆滿一年而言；所稱『自用住宅用
    地』，係指土地稅法第九條規定之自用住宅用地，且都市土地未超過三公畝或非
    都市土地未超過七公畝者為限，其用地超過上項標準者，應依照規定辦理營業登
    記。．．」財政部八十一年一月三十一日台財稅第000000000號及八十
    四年三月二十二日台財稅第八四一六○一一二二號函釋在案。
３、原告逃漏營業稅違章之事實，有被告所屬大同分處八十八年五月二十日北市稽大
    同創字第八八九○五○六五○○號函、契稅繳款書影本及原告於八十八年十一月
    二十九日出具之聲明書等資料可稽，違章事證明確，洵堪認定。另原告係於八十
    二年三月十一日申報移轉契稅，取得坐落台北市○○區市○段二小段三八九、三
    九○地號二筆土地之地上建物所有權，並於同年五月二十日完成土地所有權登記
    ，嗣拆除上開建物，與人共同興建房屋，經台北市政府工務局於同年六月二十二
    日核發建造執照，復於八十五年及八十七年間出售系爭房屋。參照財政部八十一
    年一月三十一日台財稅第000000000號及八十四年三月二十二日台財稅
    第八四一六○一一二二號函釋意旨，原告應依營業稅法規定，辦理營業登記及繳
    交營業稅，與原告是否依所得稅法規定辦理財產交易所得結算申報，係屬二事。
４、原告稱不知出售系爭房屋須繳納營業稅，請求認同完成申報納稅義務之事實行為
    ，免除漏稅處罰云云。惟參照司法院釋字第二七五號解釋意旨，行政罰雖以行為
    人有故意或過失為前提，惟本件原告違規事證明確，符合營業稅法第五十一條規
    定之構成要件，應推定其有過失。原告係於被告作成裁罰處分前，補報補繳稅款
    及以書面承認違章事實，經被告所屬大同分處審酌，從輕按其所漏稅額處二倍罰
    鍰，揆諸營業稅法第一條、第二十八條、第三十二條第一項前段、第三十五條第
    一項、第四十三條第一項第三款、第五十一條第一款、財政部八十一年一月三十
    一日台財稅第000000000號及八十四年三月二十二日台財稅第八四一六
    ○一一二二號函釋意旨，並無違誤，復查及訴願決定遞予維持，亦無不合。
５、原告違章事證明確，被告據以裁罰，尚非無據，原告自不得以其未獲被告通知申
    報繳納營業稅為由，藉詞卸免其應盡申報義務之責。至於原告所述已申報繳納系
    爭年度綜合所得稅乙節，仍得向財政部台北市國稅局申辦退稅或扣抵稅款，併予
    敘明。
　　理  由
一、按「在中華民國境內銷售貨物或勞務及進口貨物，均應依本法規定課徵營業稅。
    」、「營業人之總機構及其他固定營業場所，應於開始營業前，分別向主管稽徵
    機關申請營業登記。」、「營業人銷售貨物或勞務，應依本法營業人開立銷售憑
    證時限表規定之時限，開立統一發票交付買受人。」、「營業人除本法另有規定
    外，不論有無銷售額，應以每二月為一期，於次期開始十五日內．．向主管稽徵
    機關申報銷售額、應納或溢付營業稅額。其有應納營業稅額者，應先向公庫繳納
    後，檢同繳納收據一併申報。」、「營業人有左列情形之一者，主管稽徵機關得
    依照查得之資料，核定其銷售額及應納稅額並補徵之：三、未辦妥營業登記，即
    行開始營業．．」行為時營業稅法第一條、第二十八條前段、第三十二條第一項
    前段、第三十五條第一項、第四十三條第一項第三款分別定有明文。另按，「納
    稅義務人違反本法或稅法之規定，適用裁處時之法律。但裁處前之法律有利於納
    稅義務人者，適用最有利於納稅義務人之法律。」、「納稅義務人，有左列情形
    之一者，除追繳稅款外，按所漏稅額處一倍至十倍罰鍰，並得停止其營業：一、
    未依規定申請營業登記而營業者。」亦為稅捐稽徵法第四十八條之三、裁處時之
    加值型及非加值型營業稅法第五十一條第一款所規定。又「建屋出售核屬營業稅
    法規定應課徵營業稅之範圍，．．經建築主管機關核發建造執照者，除土地所有
    權人以持有一年以上之自用住宅用地，拆除改建房屋出售者外，均應依法辦理營
    業登記，課徵營業稅及營利事業所得稅。」、「．．說明：三、前項所稱『持有
    一年以上』係指自戶籍遷入日至房屋核准拆除日屆滿一年，或自戶籍遷入日至建
    造執照核發日屆滿一年而言；所稱『自用住宅用地』，係指土地稅法第九條規定
    之自用住宅用地，且都市土地未超過三公畝或非都市土地未超過七公畝者為限，
    其用地超過上項標準者，應依照規定辦理營業登記。．．」亦分別為財政部八十
    一年一月三十一日台財稅第000000000號函及八十四年三月二十二日台
    財稅第八四一六○一一二二號函釋在案，核與相關營業稅法規定無違，且係財稅
    主管機關財政部就營業稅法有關條文原意所為之闡釋，自得予以援用。
二、本件原告所有坐落台北市○○區市○段二小段三八九、三九○地號二筆持分土地
    ，其地上建物經拆除，與人共同興建房屋，分得台北市○○○路一一七號一至五
    樓房屋，未依規定辦理營業登記，於八十五年至八十七年間出售上開房屋銷售額
    計二、○六○、○九五元（不含稅），未申報繳納營業稅，經被告所屬大同分處
    查獲後，審理核定原告未依規定申請營業登記，擅自營業，逃漏營業稅一○三、
    ○○五元，除補徵營業稅外（原告已於八十八年十一月二十六日繳納），並按原
    告所漏稅額處以二倍罰鍰，金額計二○六、○○○元（計至百元止）。原告對罰
    鍰處分不服，申請復查，未獲變更，提起訴願，亦遭決定駁回等情，有台北市都
    市土地卡、契稅繳款書、被告所屬大同分處八十八年五月二十日北市稽大同創字
    第八八九○五○六五○○號調查函、原告八十八年十一月二十九日出具之聲明書
    、違章案件罰鍰繳款書、處分書、復查決定書及訴願決定書等在卷可稽，且為兩
    造所不爭執，自堪信為真實。
三、原告主張其事前未獲通知，且個人出售房屋後，當年度都有依所得稅法之規定辦
    理財產交易所得結算申報，並無漏稅行為，其信賴應值得保護，且其僅是申報種
    類不同，事實行為並無漏稅，應認同完成申報納稅義務之事實行為，免除漏稅之
    處罰云云。但查，原告係於八十二年三月十一日申報移轉契稅，取得系爭改建前
    建物所有權，並於同年五月二十日完成土地所有權登記，嗣拆除上開建物，與人
    共同興建房屋，經台北市政府工務局於同年六月二十二日核發建造執照在案，復
    於八十五年至八十七年間出售所分得之房屋，揆諸首揭規定及函釋意旨，自應辦
    理營業登記，課徵營業稅（原告對於營業稅之繳納，並不爭執），核與原告是否
    有依所得稅法之規定辦理財產交易所得結算申報，係屬二事。至於原告主張不知
    系爭出售建物行為須繳納營業稅，請求認同完成申報納稅義務之事實行為，免除
    漏稅之處罰乙節，因綜合所得稅與營業稅之申報，係屬不同之報稅項目，自無因
    已申報綜合所得稅而得免除營業稅漏未申報之處分。另原告主張被告應先告知其
    建屋售屋需申報繳納營業稅，否則不能遽予處罰云云，惟法律既經立法院制定，
    總統公布施行，全國人民即有遵行義務，尚不得因不知或未受個別通知而得主張
    免責，茲被告所屬大同分處斟酌原告於裁罰處分核定前，已補報補繳稅款及以書
    面承認違章事實之情節，按其所漏稅額處以二倍罰鍰，依法要屬有據，並無裁量
    逾越或濫用之違誤，雖原告不知建屋出售須申報繳納營業稅，被告未為通知，惟
    被告依法所為處分，並無違反當事人有利不利情形一律注意原則及憲法平等原則
    之可言，亦無信賴保護之問題，原告援引上開憲法及行政法之原則指摘原處分及
    訴願決定之違誤，殊有誤解。
四、綜上所述，原告既將所有土地上建物拆除，與人共同興建房屋，並出售所分得之
    系爭房屋，卻未依規定辦理營業登記及申報繳納營業稅，則被告所屬大同分處按
    其所漏稅額處以二倍罰鍰二○六、○○○元，徵諸首揭規定，洵無違誤，復查及
    訴願決定遞予維持，俱無不合。原告猶執前詞聲明撤銷，為無理由，應予駁回。
據上論結，本件原告之訴為無理由，爰依行政訴訟法第九十八條第三項前段，判決如
主文。
中　　華　　民　　國　　九十一　　　年　　　十一　　　月　　二十一　　　日
                               臺 北 高 等 行 政 法 院  第 六 庭
                                           審 判 長 法  官　林樹埔
         　　　　　　　　　 　　 　　　　　　　　　 法　官　闕銘富
         　　　　　　　　　　　　  　　　　　　　　 法　官　曹瑞卿
右為正本係照原本作成。
如不服本判決，應於送達後二十日內，向本院提出上訴狀並表明上訴理由，如於本判
決宣示後送達前提起上訴者，應於判決送達後二十日內補提上訴理由書（須按他造人
數附繕本）。
中　　華　　民　　國　　九十一　　　年　　　十一　　　月　　二十一　　　日
            　　　　　　　　　　 　　　　    　     書記官  方偉皓
